【裁判字號】    97,重上,36
【裁判日期】    971111
【裁判案由】    債務人異議之訴
【裁判全文】
臺灣高等法院臺中分院民事判決          97年度重上字第36號
上  訴  人  甲○○
訴訟代理人  劉炯意律師
複代理人    許哲嘉律師
被上訴人    乙○○
訴訟代理人  林益輝律師
上列當事人間債務人異議之訴事件，上訴人對於中華民國97年1
月28日臺灣臺中地方法院96年度重訴字第350號第一審判決提起
上訴，本院於97年10月21日言詞辯論終結，判決如下：
    主  文
原判決第二項關於上訴人不得以臺灣臺中地方法院94年度票字第
17200號本票裁定為執行名義，聲請對被上訴人之財產為強制執
行部分及該部分訴訟費用之裁判均廢棄。
上開廢棄部分，被上訴人在第一審之訴駁回。
被上訴人追加之訴駁回。
第一、二審及追加之訴訴訟費用由被上訴人負擔。
    事實及理由
一、按訴之變更或追加，非經他造同意，不得為之。但請求之基
    礎事實同一者，不在此限。民事訴訟法第446條第1項、第25
    5條第1項第2款定有明文。查被上訴人於原審起訴請求：(一)
    原法院96年度執字第35192號給付票款強制執行事件就被上
    訴人財產所為查封之強制執行程序應予撤銷；及(二)上訴人不
    得以原法院94年度票字第17200號本票裁定為執行名義，聲
    請對被上訴人之財產為強制執行。因上開強制執行程序於本
    件訴訟程序進行中已告終結（於民國97年1月2日核發債權憑
    證而終結)，被上訴人於本院審理中乃撤回上開(一)項部分起
    訴，則本院對該部分即不得為任何准駁之判決。又被上訴人
    於本院另追加請求上訴人不得持原法院96年度執字第35192
    號核發之債權憑證對被上訴人為強制執行，核被上訴人此追
    加之訴，與其於原審上開第(二)項請求，即上訴人不得以原院
    94年度票字第17200號本票裁定為執行名義，聲請對被上訴
    人之財產為強制執行，均係對上訴人持有被上訴人之系爭本
    票債權不得為強制執行，其二者間請求之基礎事實同一，依
    上開規定，被上訴人上開追加之訴，毋庸經上訴人同意，自
    得為之，合先敘明。
二、被上訴人起訴主張：
  (一)被上訴人之夫丙○○曾與上訴人合作開採砂石，為擔保上訴
    人當時所為投資，遂應其要求，交付被上訴人所簽發如附表
    所示之系爭本票2紙予上訴人收執，以供上訴人投資款項之
    擔保，故兩造間就系爭本票並未有任何原因債權存在，兩造
    亦非相識，亦無事業及金錢交易往來，更不論有何金錢借貸
    之債權債務關係存在，故系爭本票非因兩造間有何金錢借貸
    關係而簽發交付，僅為供上訴人投資其與丙○○合作事業之
    擔保始簽發交付予其收執。又系爭本票之發票日為民國90年
    11月8日、未載到期日，依票據法第120條第6項規定，為見
    票即付之本票；又依票據法第22條第1項規定，見票即付之
    本票，自發票日起算，三年間不行使，因時效而消滅。惟上
    訴人於94年7月始向原法院聲請94年票字第17200號本票裁定
    ，並迄至96年6月1日始聲請96年度執字第35192號強制執行
    ，故上訴人就系爭本票請求權，業因罹於三年時效而消滅。
    爰聲明求為判決：1.原法院96年度執字第35192號給付票款
    強制執行事件所為強制執行程序應予撤銷；2.上訴人不得以
    原法院94年度票字第17200號本票裁定為執行名義，聲請強
    制執行。
  (二)上訴人雖稱被上訴人曾於94年7月1日匯款新臺幣（下同）10
    萬元入許淑芬之台灣企銀帳戶，有消滅時效因請求、承認而
    中斷之事由。惟該匯款10萬元係丙○○為返還上訴人先前投
    資款項，而於94年7月1日以被上訴人名義匯至許淑芬上揭帳
    戶，與被上訴人無涉，亦非被上訴人為清償系爭本票債務所
    為匯款。
  (三)上訴人又稱丙○○於95年1月15日與上訴人和解，和解書第
    四條末段約定「同時甲方並保有乙○○女士所開立票號1229
    01、122902總金額八百萬元本票為憑」，此為承認系爭本票
    債權存在。惟民法第129條第1項第2款所謂承認，其主體係
    指債務人而言，上揭和解書之立書人為上訴人與丙○○，而
    丙○○並非系爭本票之發票人，即非系爭本票之債務人，自
    無承認系爭票據債務之情事。
三、上訴人則辯以：被上訴人既不否認系爭本票為其簽發，依票
    據法第5條規定，在票據上簽名者，依票上所載文義負責。
    故被上訴人自應負發票人責任，兩造間自有本票之債權債務
    關係。而被上訴人雖於90年11月8日簽發系爭本票，但因被
    上訴人一再要求展期清償，上訴人始於94年7月間聲請本票
    裁定，且94年7月1日被上訴人亦曾給付上訴人10萬元，此清
    償行為可認係默示承認債務。又被上訴人之夫丙○○於95年
    1月15日亦與上訴人達成和解，依和解書第4條約定，即上訴
    人保有被上訴人所開立系爭本票為憑等語，足見，被上訴人
    已承認系爭本票債權之存在，則系爭本票之時效因上開中斷
    事由而重行起算，迄今未逾三年之時效等語。
四、原審判決：
  (一)原法院96年度執字第35192號給付票款強制執行事件就被上訴
    人財產所為查封之強制執行程序應予撤銷。
  (二)上訴人不得以原院94年度票字第17200號本票裁定為執行名義
    ，聲請對被上訴人之財產為強制執行。
五、上訴人不服原判決，提起本件上訴，於本院聲明，求為判決
    ：
    (一)原判決廢棄。
    (二)被上訴人在第一審之訴駁回。
    並補充陳述稱：
    (一)被上訴人簽發系爭本票之原因，係長宏礦場名義上雖為被
      上訴人所有，惟實際上為其配偶丙○○負責處理，是上訴
      人係與丙○○商談雙方合作之事宜，於談妥合作協議後，
      因上訴人投入大量資金，唯恐被上訴人日後不同意該合作
      協議所約定之開採計畫，遂要求被上訴人應簽發系爭本票
      ，擔保長宏礦場依約履行，否則應負票據金額之責任。嗣
      丙○○與上訴人合作之矽谷礦業科技股份有限公司（以下
      簡稱為矽谷公司）雖如期成立，並與長宏礦廠簽訂合作開
      採協議書，然卻遲遲未見開採礦產，上訴人質問丙○○，
      並要求被上訴人依約給付系爭票款；又丙○○曾向上訴人
      借款未償，上訴人請求丙○○應清償借款，雙方乃於95年
      1月25日達成和解，簽訂債權和解契約書，就借款部分以
      330萬和解，而關於合作協議、及系爭本票債權部分，則
      於該債權和解契約書第4條約定：「至於甲乙雙方在位於
      苗栗縣獅潭鄉合作開採砂石契約同意在合法前提下擇日依
      雙方前所簽訂之合作協議，雙方個別持股百分之五十為基
      礎，再行詳議。惟乙方（指丙○○）承認本合作協議已收
      到甲方 (即上訴人)壹仟柒佰萬元之投資款，同時甲方並
      保有乙○○女士所開立票號N0000000、122902總金額捌佰
      萬元之本票為憑。」等語，足見；系爭本票係在擔保兩造
      簽訂上開合作協議書，所約定砂石開採計畫，並非在擔保
      新公司即矽谷礦業股份有限公司之成立，亦即縱使矽谷公
      司成立，仍應擔保上開合作協議書內所約定砂石繼續開採
      。惟嗣後長宏礦場將採礦權利另與訴外人國鼎公司合作，
      矽谷公司則從未為砂石開採行為，丙○○及被上訴人已違
      反上開合作開採砂石之協議，被上訴人自應負系爭本票擔
      保責任。縱系爭本票並非在擔保長宏礦場依約履行雙方合
      作開採之協議，而係供作上開合作協議書收受上訴人交付
      之1,700萬元投資款所生相關權利義務之擔保，因丙○○
      對該投資合作事宜從未結算與說明，又掏空公司涉嫌侵占
      背信等罪，造成上訴人損害，上訴人已對其提出刑事告訴
      ，目前由台中地檢署以96年度他字第3954號偵查中，故被
      上訴人亦應負系爭本票發票人之責任。
    (二)又系爭本票已因被上訴人之承認而中斷時效，由下列事實
      可證之：1.丙○○與上訴人已達成上開和解，該和解書係
      被上訴人授權丙○○簽訂，故和解書之內容，被上訴人知
      之甚詳，此觀證人丙○○於原審所證稱：「上訴人不要投
      資要將投資款拿回去的事，我有告知被上訴人。長宏礦場
      有授權我去處理債權和解契約之事宜。」等語，可知被上
      訴人於95年1月15日時即已承認系爭本票票據關係之存在
      。2.上訴人就系爭本票債權曾一再請求被上訴人處理，而
      被上訴人亦一再請求緩期清償，故應符合上述請求及承認
      之中斷事由，此由證人蔡吉評於原審所證稱：「上訴人曾
      向被上訴人要求清償800萬元之票款，大約3、4年前，上
      訴人請我載他去找被上訴人，當時被上訴人夫妻均在場，
      被上訴人說如果貸款下來就會和上訴人處理。」等語，足
      以證之。3.被上訴人於94年7月1日清償10萬元部分，依最
      高法院51年度臺上字第1216號判例意旨，清償部分債務亦
      可認為係默示的承認，故被上訴人之清償亦為承認本票債
      權之存在。
六、被上訴人於本院聲明，求為判決：上訴駁回。
    並補充陳述稱：
    (一)系爭本票發票日均為90年11月8日、發票人均為被上訴人
      ，而兩造間合作協議書簽訂之日期亦為90年11月8日、簽
      訂者之一為被上訴人，且系爭本票均交付上訴人持有、及
      合作協議書之另一簽訂者為上訴人，足徵系爭本票與上揭
      合作協議書簽訂有關，均係在擔保丙○○與上訴人所合資
      之採礦新公司即矽谷公司於日後確能成立，是兩造間就系
      爭本票，實際上並未有任何原因債權債務關係存在。
    (二)又上訴人就系爭本票請求權已罹於消滅時效，上訴人對其
      所主張有中斷時效情事，並無法舉證以實其說。上訴人固
      曾質疑倘系爭本票確係為供擔保合資公司成立而簽發交付
      ，何以被上訴人於公司成立後、及於95年1月25日簽立上
      開和解書時，均未取回系爭本票，且容認上訴人繼續保有
      系爭本票等情，實乃係上訴人當時對投資萌生悔意，欲將
      所投入之資金取回，丙○○為勸慰上訴人不要抽出資金、
      及尋求其他投資資金，致一時忽略系爭本票之取回事宜。
      丙○○於簽訂上開和解書時，係由友人丁○○代理丙○○
      出面所簽訂，丁○○就系爭本票之簽發始末，並非全然明
      瞭，遂同意上訴人扣下系爭本票，而被上訴人亦顧及丙○
      ○與上訴人間猶有投資款項爭議尚未解決，只好容忍上訴
      人繼續扣留系爭本票，絕非系爭本票有原因債權債務關係
      存在之故。又上訴人與丙○○間因投資款之糾紛，上訴人
      及其配偶許淑芬曾向台中地檢署提起詐欺、侵占等告訴，
      業經台中地檢署分別以95年度偵字第9143號、及97年度偵
      字第13968號為不起訴處分。
    (三)又依證人丙○○、丁○○於鈞院準備程序中證述，兩造間
      並無事業合資關係致有金錢借貸往來而需簽訂系爭本票供
      為債權債務之擔保，被上訴人簽發系爭本票應係丙○○於
      兩造合作前向上訴人借款（非投資款）之擔保，而上開借
      款，丙○○與上訴人已於95年1月25日簽訂債權和解契約
      書、及於95年3月20日在鈞院94年度重上字第80號清償借
      款事件達成和解，彼此間之借款債權債務業已全部解決，
      該擔保亦失其效力，系爭本票係上訴人應返還而未返還，
      上訴人對系爭本票並無任何票據上之權利甚明。又債權和
      解契約書所載之1,700萬元投資款既係上訴人與丙○○間
      投資款之債權債務，則與系爭本票毫無關連，縱其等間糾
      紛尚未解決，上訴人亦無法執系爭本票主張權利。且系爭
      本票時效業已消滅，自時效消滅後被上訴人未曾再向上訴
      人承認系爭本票之債權，則上訴人不能再執之對被上訴人
      財產為強制執行等語。
七、查被上訴人主張其配偶丙○○與上訴人合作開採砂石，其於
    90年11月8日以長宏礦場代表人名義與上訴人簽訂開採礦石
    之合作協議書，為擔保上訴人當時所為之投資，由其簽發如
    附表所示之系爭本票二紙交付予上訴人，供上訴人投資款項
    擔保；嗣上訴人於94年7月間向原法院聲請系爭本票強制執
    行，經原法院以94年票字第17200號裁定准予強制執行後，
    上訴人於96年6月1日以該裁定為執行名義，聲請原法院以96
    年度執字第35192號對被上訴人財產為強制執行，而該強制
    執行程序於97年1月2日因核發債權憑證而終結等情，業據被
    上訴人提出原法院94年票字第17200號為本票裁定、及原法
    院96年度執字第35192號執行命令等件為證，並經本院調閱
    原法院上開給付票款強制執行全卷查明屬實，復為上訴人所
    不爭執，堪信被上訴人上開之主張為真實。惟被上訴人主張
    系爭本票並非因兩造間有任何金錢借貸關係而簽發交付，僅
    係為供上訴人投資其與丙○○合作事業之擔保始簽發交付，
    兩造間就系爭本票並無任何債權債務關係；又系爭本票之發
    票日為90年11月8日、未載到期日，為見票即付之本票，依
    票據法第22條第1項規定時效期間為3年，上訴人於94年7月
    間始向原法院聲請94年票字第17200號本票裁定，且至96年6
    月1日始聲請上開強制執行，上訴人對系爭本票之票據上請
    求權，已罹於3年時效期間而不得請求等情，則為上訴人所
    否認，並以上詞置辯。經查：
  (一)關於被上訴人主張其簽發系爭本票係供作上訴人與其配偶丙
    ○○合作開採砂石投資款之擔保，兩造間並無任何債權債務
    關係存在部分：
  1.查被上訴人於90年11月8日以長宏礦場代表人名義與上訴人
    簽訂合作協議書，約定雙方就長宏礦場（台濟採字第3481號
    礦業權、礦業字第460號礦場），位於苗栗縣獅潭鄉八角林
    地方，開採火黏土（三氧化二鋁）、石英矽砂（二氧化矽）
    及土石採取協議如下：．．．二協議期限：自簽訂日後至10
    0年12月31日止，計10年．．．三甲方（即上訴人）需提出
    3,300萬元股金交至乙方長宏礦場戶頭，所有開銷均須經會
    計制度認可後始能核銷，甲方並因此取得本協議合作開採計
    劃的50%股份，但對外仍以長宏礦場乙○○為代表。．．．
    七至91年1月10日資金繳交到位後，應設立新公司經營本開
    採計劃，其股份依本協議內容施行之等語。兩造雖於上開合
    作協議書中就上訴人如依約提出投資款時，被上訴人應簽發
    何憑據作為出資之擔保一節，未為任何之書面約定，惟依被
    上訴人起訴主張本件之原因事實，係以其配偶丙○○與上訴
    人合作開採砂石，為擔保上訴人當時所為投資，由其簽發如
    附表所示之系爭本票二紙交付予上訴人收執，以供上訴人投
    資款項之擔保等情；又依證人即被上訴人之配偶丙○○於原
    審到庭證稱：系爭本票係作為上開合作協議書第7條約定成
    立新公司即矽谷公司擔保之用等語 (見原審卷第70、71頁)
    等語甚詳；復核系爭本票簽發日期為90年11月8日，與兩造
    簽訂上開合作協議書之日期相同；再依丙○○與上訴人於95
    年1月25日簽訂之債權和解契約書第4條約定：「至於甲 (即
    上訴人)乙 (即丙○○)雙方在位於苗栗縣獅潭合作開採砂石
    契約，同意在合法前提下擇日依雙方前所簽定之合作協議雙
    方各持股百分之五十為基礎，再行詳議。惟乙方承認本合作
    協議已收到甲方1,700萬元之投資款，同時甲方並保有乙○
    ○女士所開立票號122901、122902總金額八百萬元本票（即
    系爭本票）為憑」等語，足見；被上訴人簽發系爭本票係作
    為丙○○與上訴人間合作開採砂石上訴人所為出資之擔保甚
    明。證人丙○○雖於本院審理中更易其詞，改證稱：其因與
    上訴人間有債務，後續要設立公司，要其拿被上訴人簽發之
    系爭本票做為前開借款之擔保云云（見本院卷89頁背面、90
    頁），惟證人上開證詞，不僅與其於原審證詞不符，亦與被
    上訴人起訴主張之原因事實相左，且被上訴人於本院審理中
    亦一再主張：被上訴人當時簽發系爭本票係在擔保90 年11
    月8日簽訂上開合作協議書後，要成立矽谷公司之擔保等情
    甚詳（見本院卷第32頁、第48頁背面)，惟被上訴人於證人
    丙○○在本院為上開證詞後，竟亦附合證人丙○○上開之詞
    ，更而主張其簽發系爭本票應係丙○○於兩造合作前向上訴
    人借款之擔保云云，查上訴人及證人丙○○嗣後所述，無非
    係上訴人與證人丙○○就其等間另外借款部分，已於95年1
    月25日簽訂債權和解契約書、及於95年3月20日在本院94年
    度重上字第80號清償借款事件中達成和解，而欲將系爭本票
    債權混入該借款法律關係，以避卻被上訴人就系爭本票之擔
    保責任，惟被上訴人嗣後所主張系爭本票係上訴人與丙○○
    間借款之擔保一節，已核與本院上開依系爭本票簽發日期與
    上開合作協議書日期相同，其間所具相當之關聯性、及上訴
    人與丙○○於95年1月25日簽訂上開債權和解契約書第4條約
    定等書證內容不相符合，被上訴人嗣後之主張，自不足採。
  2.被上訴人簽發系爭本票既係作為丙○○與上訴人間合作開採
    砂石，上訴人所為出資之擔保一節，已如上述。兩造對系爭
    本票係屬擔保性質，均無意見（見本院卷第49頁）。惟上訴
    人以：系爭本票係在擔保兩造簽訂上開合作協議書約定砂石
    之開採計畫，並非僅在擔保新公司即矽谷公司之成立等語；
    被上訴人則以：系爭本票僅在擔保矽谷公司之成立，而被上
    訴人與矽谷公司於91年5月13日簽署合作協議書，矽谷公司
    已成立，上訴人自應返還系爭本票予被上訴人等語。查系爭
    本票苟係在擔保新公司即矽谷公司之成立，則矽谷公司已於
    90年12月28日經主管機關核准設立，為兩造於原審所不爭執
    之事實，被上訴人於本院審理中又提出長宏礦場與矽谷公司
    於91年5月13日簽訂之合作協議書，用以證明新公司即矽谷
    公司確實已成立之情，若此；被上訴人簽發系爭本票交付予
    上訴人作為擔保之用途應已完了，何以被上訴人未向上訴人
    取回系爭本票；且嗣於95年1月25日丙○○與上訴人簽訂上
    開債權和解契約書第4條仍約定，其等雙方在位於苗栗縣獅
    潭合作開採砂石契約，同意在合法前提下擇日依雙方前所簽
    定之合作協議雙方各持股百分之五十為基礎，再行詳議，丙
    ○○承認該合作協議已收到上訴人1,700萬元之投資款，上
    訴人並保有被上訴人所開立之系爭本票等語，益證被上訴人
    簽發系爭本票之目的，係為上訴人與丙○○於合作開採砂石
    期間出資之擔保，非僅作為開採砂石新公司成立之擔保而已
    ，被上訴人主張系爭本票係用以擔保新公司成立云云，並不
    足取。又依兩造於90年11月8日簽訂之上開合作協議書第七
    項約定，兩造應設立新公司經營砂石開採計劃等語，足見；
    兩造簽訂上開合作協議書，目的在開採砂石，惟應成立新公
    司以利砂石之開採；又依長宏礦場與矽谷公司於91年5月13
    日簽訂之合作協議書，所約定之採礦地點、面積、及期限，
    均與兩造簽訂之上開合作協議書相同，即位在苗栗縣獅潭鄉
    八角林地方、面積為十公頃、以十年為開採期限等情，有二
    合作協議書在卷可資比對 (見本院卷第55至58頁），兩造既
    於簽訂上開合作協議書，已約定成立新公司以利開採砂石作
    業，則新公司矽谷公司成立後，即應進行砂石開採作業，始
    為上訴人出資開採砂石之目的，系爭本票為被上訴人簽發交
    予上訴人，作為投資砂石開採之擔保，於上開合作協議書約
    定開採砂石期間內，應認被上訴人就其簽發系爭本票擔保上
    訴人出資之責任，尚屬存在；然查上訴人以被上訴人至目前
    為止，均未有任何開採砂石之行為，已違背上開合作協議書
    之約定等語；而被上訴人亦不否認矽谷公司成立後一直未進
    行開採砂石行為等情（見本院卷第48頁背面）。按被上訴人
    簽發系爭本票係為丙○○與上訴人合作開採砂石投資款之擔
    保，而砂石開採事業既未進行，上訴人自得請求被上訴人履
    行擔保責任，即支付系爭本票票款，被上訴人拒絕履行票款
    責任，則上訴人以系爭本票向原法院聲請強制執行，經原法
    院以94年票字第17200號裁定准予強制執行後，上訴人於96
    年6月1日以該裁定為執行名義，聲請原法院以96年度執字第
    35192號對被上訴人財產為強制執行，於法並無不合。
  3.被上訴人又以：其簽發系爭本票係為丙○○與上訴人合作開
    採砂石投資款之擔保，兩造間就系爭本票並無任何原因債權
    存在等語；上訴人則以：被上訴人雖為長宏礦場代表人，惟
    實際上係丙○○負責處理，上訴人係與丙○○商談雙方合作
    開採砂石事宜，由被上訴人簽發系爭本票為投資款之擔保等
    語。按票據債務人不得以自己與發票人或執票人之前手間所
    存抗辯之事由對抗執票人。票據法第13條前段定有明文。此
    乃票據具有無因性使然，惟在票據直接當事人間，票據發票
    人要非不得以自己與執票人間所存抗辯事由對抗之，此乃票
    據直接當事人間之實質抗辯。查被上訴人主張係其配偶丙○
    ○與上訴人合作開採砂石，其僅係以長宏礦場代表人名義與
    上訴人簽訂開採礦石之合作協議書，並簽發系爭本票供上訴
    人投資款項之擔保等語，已如前述；又依上訴人與丙○○所
    簽訂之上開債權和解契約書第4條約定：「至於甲（即上訴
    人）乙（即丙○○）雙方在位於苗栗縣獅潭合作開採砂石契
    約，同意在合法前提下擇日依雙方前所簽定之合作協議雙方
    各持股百分之五十為基礎，再行詳議。惟乙方承認本合作協
    議已收到甲方1,700萬元之投資款，同時甲方並保有乙○○
    女士所開立票號122901、122902總金額八百萬元本票（即系
    爭本票）為憑」等語，益證上訴人係與被上訴人之配偶丙○
    ○合作開採砂石，而以被上訴人名義簽訂上開合作協議書、
    及簽發系爭本票予上訴人作為出資之擔保，則兩造就系爭本
    票之實質原因關係，應係上開合作協議書約定開採砂石出資
    之擔保，並非無任何原因債權存在；且依系爭本票均載明上
    訴人為受款人，並均記載禁止背書轉讓，顯然被上訴人簽發
    系爭本票時，即不願系爭本票流通於上訴人以外之第三人，
    以保留其與上訴人間原因關係之抗辯，則兩造間應為系爭本
    票之直接當事人，兩造自得以票據之實質原因關係對抗之，
    於被上訴人無法舉證證明上訴人對系爭本票無債權存在之情
    形下，依法即應負票據發票人之付款責任。而查系爭本票所
    擔保之原因債權即上開合作開採砂石事業，惟迄至目前為止
    ，上開合作協議書約定開採砂石並未進行，已違背上開合作
    協議書之約定，已如上述，被上訴人徒以兩造間就系爭本票
    並無任何原因債權存在云云，以推卸其應負系爭本票付款責
    任，自無足取。
  4.被上訴人再以上訴人與丙○○就系爭本票債權於本院94年重
    上字第80號清償借款事件中成立和解，丙○○對該款項亦已
    付清等語，惟已為上訴人所否認，並以；上開事件中，僅就
    上訴人與丙○○於95年1月25日簽訂之債權和解契約書第一
    項借款330萬元部分成立和解，並不及於系爭投資款等語。
    經查：丙○○因另向上訴人借款未償，經上訴人於93年12月
    31日向原法院提起94年度重訴字第126號清償借款事件，依
    上訴人於該事件主張之事實，係以丙○○自89年2月起分持
    支票11紙，向其借款共計10,199,770元，而丙○○僅償還50
    萬元，其餘借款均未清償，而依消費借貸法律關係，訴請丙
    ○○應如數清償等語，丙○○於原法院受敗訴判決後，向本
    院提起上訴，於本院以94年度重上字第80號清償借款事件審
    理時，因上訴人與丙○○於95年1月25日簽訂上開債權和解
    契約書，就借款部分雙方同意以330萬元解決，其等二人乃
    於本院上開事件中成立訴訟和解，依和解筆錄記載：一上訴
    人（即丙○○）願給付被上訴人（即本件上訴人）330萬元
    ，其中150萬元已經付清，其餘180萬元分三期給付，於95年
    3月起至5月止，於每月月底各給付60萬元，如一期不履行，
    視為全部到期。二被上訴人其餘有關本件借款請求拋棄。三
    雙方於95年1月25日所簽立如附件所示債權和解契約書（即
    上開和解契約書）第四項涉及投資部分，由兩造另行協議，
    與本和解筆錄第一項、第二項所示借款請求權無關等語。以
    上事實，業經本院調閱本院94年重上字第80號清償借款事件
    全卷查明屬實，足見；上訴人於上開清償借款事件中，僅就
    其與丙○○間關於借款部分成立和解，就供作投資款擔保之
    系爭本票部分，並未為任何處理，被上訴人以系爭本票債權
    已於本院94年重上字第80號清償借款事件中成立和解，丙○
    ○亦已付清系爭本票票款云云，核與事實不符，顯屬不可採
    。
  (二)關於被上訴人主張上訴人就系爭本票之票據上請求權，已罹
    於3年時效期間，而不得請求部分：
  1.被上訴人主張系爭本票之發票日為90年11月8日、未載到期
    日，為見票即付之本票，上訴人遲至94年7月始向原法院聲
    請94 年票字第17200號本票裁定，且至96年6月1日始聲請96
    年度執字第35192號強制執行，已罹於本票3年時效期間，上
    訴人不得再請求給付票款等語；上訴人則以被上訴人授權丙
    ○○於95年1月15日簽訂上開和解書，應認被上訴人已承認
    系爭本票債權存在等語。經查：系爭本票之發票日為90年11
    月8日、未載到期日，為見票即付之本票，上訴人固於94年7
    月間始向原法院聲請94年票字第17200號本票裁定，且至96
    年6月1日始持該裁定，向原法院聲請強制執行，均已超過本
    票債權請求權3年之時效期間。按消滅時效，因承認而中斷
    。民法第129條第1項第2款定有明文。債務人於時效完成後
    所為之承認，固無中斷時效之可言，然既明知時效完成之事
    實而仍為承認行為，自屬拋棄時效利益之默示意思表示，且
    時效完成之利益，一經拋棄，即恢復時效完成前狀態，債務
    人顯不得再以時效業經完成拒絕給付（最高法院50年台上字
    第2868號判例要旨參照）。被上訴人雖以民法第129條第1項
    第2款所謂承認，主體係指債務人而言，上開和解書之立書
    人為上訴人與丙○○，而丙○○並非系爭本票之發票人，即
    非系爭本票之債務人，自無承認系爭本票債務之問題云云，
    惟查證人丙○○於原審已證稱：「因上訴人不要投資要將投
    資款拿回去的事，我有告知被上訴人。長宏礦場有授權我去
    處理債權和解契約之事宜。」等語（見原審卷第74頁）；及
    於本院審理中證稱：其為長宏礦場負責人，被上訴人係礦主
    ，經營砂石開採均係其在處理等語甚詳（見本院卷第89頁）
    ，足見；丙○○實為上開開採砂石之實際負責人，被上訴人
    簽發系爭本票係作為其配偶丙○○與上訴人合作開採砂石上
    訴人出資之擔保，被上訴人僅係出具名義簽訂上開合作協議
    書、及簽發系爭本票擔保出資之人，此由95年1月15日簽訂
    之上開債權和解契約書，契約當事人為上訴人及丙○○益證
    之。丙○○既為上開開採砂石之實際負責人，由丙○  ○取
    得被上訴人之授權出面與上訴人洽談和解事宜，亦符合常情
    ，且經丙○○證述被上訴人確有授權其處理債權和解契約事
    宜如上，被上訴人要難推卸其非上開和解書之主體。次查上
    開債權和解契約書係於95年1月15日簽訂，於當時系爭本票
    債權請求權，已罹於3年時效期間而消滅，自無因承認而中
    斷時效可言，然依該債權和解契約書第4條約定：上訴人仍
    得保有被上訴人所開立之系爭800百萬元本票等語，被上訴
    人配偶丙○○承認上訴人仍得保有系爭本票，按票據為提示
    證券，惟持有票據者始能行使票據上之權利，丙○○於系爭
    本票時效完成後，仍為上開之承認行為，且其已取得被上訴
    人之授權，併對系爭本票債權成立上開和解事宜，自屬拋棄
    時效利益之意思表示，依上開判例意旨，被上訴人自不得再
    以時效業經完成而拒絕給付，要堪認定。
  2.被上訴人雖又以簽訂上開債權和解契約時，僅就上訴人與丙
    ○○借款部分成立和解，並不及於出資款部分，亦未承認系
    爭本票債權存在等語，惟為上訴人所否認。查證人丙○○於
    本院審理中雖證稱：其並未於95年1月15日親自前去與上訴
    人簽訂該和解契約書，而係委託丁○○去處理其個人與上訴
    人債務問題，並未及於投資款問題等語；而證人丁○○亦結
    證稱：「當天丙○○本人沒去，但將他的印章交給我，並委
    託我帶150萬元南下商談債務問題，該債權和解契約書是我
    所寫的，其上丙○○之印文為我所蓋，該和解契約書要解決
    的僅為丙○○與甲○○之間借款之部分而已，並不及於上訴
    人投資款部分」等語（見本院卷第88至91頁）。按證人丙○
    ○、及丁○○均以95年1月15日簽訂該債權和解契約書，僅
    限於上訴人與丙○○間之借款債務問題，而不及於上訴人之
    投資款部分云云，惟查證人丁○○何以受託前往與上訴人洽
    談上開和解事宜，業據證人丁○○於本院證述稱：「我因本
    身唸法律比較熟悉，如要寫和解書類可代筆，至於和解契約
    書第4條記載丙○○承認合作協議已收到上訴人1,700萬元投
    資款，我有打電話給丙○○，他說如果包含甲○○引進的投
    資者，金額差不多就是這樣；我於簽訂該和解書後，亦有交
    由丙○○過目等語甚詳；而證人丙○○對實際上有收到上訴
    人之投資款，連同上訴人引介之投資人計入約1,700萬元等
    語（證人上開所述，均見本院卷第88至91頁）。按證人丁○
    ○本身唸法律，較一般人具有法律常識，且為丙○○所信任
    ，而受託前去與上訴人洽談上開和解事宜，苟未就上訴人投
    資款和解，何以在該債權和解契約書第4條為上開之記載，
    且上訴人本身負責籌措之1,700萬元投資款項，亦為證人丙
    ○○所是認；又丁○○簽訂上開債權和解契約書之過程，尚
    以電話與丙○○就上訴人投資款數額為確認，及於簽訂該和
    解書完畢後，將和解書交予丙○○過目，由以上事實，均足
    認95年1月15日債權和解契約書中已併就上訴人投資款予以
    承認，且該承認即具有拋棄時效利益之法效。被上訴人主張
    該和解契約不及於上訴人之出資款，其未承認系爭本票債權
    存在云云，自不足採。
  3.上訴人就系爭本票之票據上請求權，固已罹於3年時效期間
    而消滅，惟被上訴人授權其配偶丙○○處理其與上訴人投資
    款和解事宜，而丙○○又委託證人丁○○與上訴人簽訂上開
    債權和解契約書，承認系爭本票債權之存在，而具有拋棄時
    效利益之法效，則上訴人持有被上訴人簽發之系爭本票，於
    被上訴人未依上開合作開採砂石協議書約定，進行開採砂事
    宜，即違背合作協議書之約定，則上訴人持系爭本票聲請原
    法院94年度票字第17200號准予強制執行裁定，向原法院聲
    請96年度執字第35192號強制執行，而對被上訴人之財產為
    強制執行，經核並無不合。被上訴人提起本件訴訟，訴請上
    訴人不得以原法院94年度票字第17200號本票裁定為執行名
    義，聲請對被上訴人之財產為強制執行；嗣因上開強制執行
    程序於本件訴訟程序進行中因於97年1月2日核發債權憑證而
    終結，被上訴人於本院再追加請求上訴人不得持原法院96年
    度執字第35192號核發之債權憑證對被上訴人為強制執行，
    均為無理由。
八、綜上所述；被上訴人本於本票債權不存在法律關係，訴請上
    訴人不得以原法院94年度票字第17200號本票裁定為執行名
    義，聲請強制執行，為無理由，應予駁回。原判決認被上訴
    人上開之訴，核屬有據，判決上訴人不得以原院94年度票字
    第17200號本票裁定為執行名義，聲請對被上訴人之財產為
    強制執行，自有未洽，上訴意旨指摘原判決不當，求予廢棄
    改判，為有理由，自應由本院廢棄改判如主文第二項所示。
    又被上訴人於本院追加請求上訴人不得持原法院96年度執字
    第35192號核發之債權憑證對被上訴人為強制執行，亦為無
    理由，應併予駁回。
九、本案事實已臻明確，兩造其餘攻擊防禦方法，不足以影響本
    判決結果，爰不一一論述，併此敘明。
據上論結：本件上訴人之上訴為有理由，被上訴人追加之訴為無
理由，依民事訴訟法第450條、第78條，判決如主文。
中    華    民    國    97    年    11    月    11    日
                  民事第四庭    審判長法  官  陳蘇宗
                                      法  官  黃永祥
                                      法  官  張浴美
以上正本係照原本作成。
如對本判決上訴，須於收受判決送達後二十日內向本院提出上訴
書狀，其未表明上訴理由者，應於提出上訴後二十日內向本院提
出上訴理由書（須按他造人數附具繕本）。
上訴時應提出委任律師為訴訟代理人之委任狀。具有民事訴訟法
第四百六十六條之一第一項但書或第二項之情形為訴訟代理人者
，另應附具律師及格證書及釋明委任人與受任人有該條項所定關
係之釋明文書影本。
                                      書記官  郭振祥
中    華    民    國    97    年    11    月    11    日
                                                      Ａ
附表：
┌───┬────┬───┬──────┬───┬───┬────────┐
│發票人│ 發票日 │到期日│ 票面金額   │票  號│受款人│  備    註      │
├───┼────┼───┼──────┼───┼───┼────────┤
│乙○○│90.11.08│未記載│5,000,000元 │122901│甲○○│記載禁止背書轉讓│
├───┼────┼───┼──────┼───┼───┼────────┤
│乙○○│90.11.08│未記載│3,000,000元 │122902│甲○○│記載禁止背書轉讓│
└───┴────┴───┴──────┴───┴───┴────────┘


司法院資訊處製作；財團法人民間司法改革基金會備份。
